【裁判字號】    97,家抗,5
【裁判日期】    970225
【裁判案由】    選任遺產管理人
【裁判全文】
臺灣臺南地方法院民事裁定               97年度家抗字第5號
抗  告  人  財政部國有財產局台灣南區辦事處台南分處
法定代理人  甲○○
相  對  人  中國信託商業銀行股份有限公司
法定代理人  乙○○
上列抗告人因與相對人間就被繼承人張威德指定遺產管理人事件
，對於中華民國96年12月17日本院96年度財管字第124號裁定提
起抗告，本院裁定如下：
      主      文
抗告駁回。
抗告程序費用新台幣壹仟元由抗告人負擔。
      理      由
一、按先順序繼承人均拋棄其繼承權時，由次順序之繼承人繼承
    。其次順序繼承人有無不明或第四順序之繼承人均拋棄其繼
    承權者，準用關於無人承認繼承之規定。又繼承開始時，繼
    承人之有無不明者，由親屬會議於一個月內選定遺產管理人
    ，並將繼承開始及選定遺產管理人之事由，向法院報明。又
    第1178條所定之期限屆滿，無繼承人承認繼承時，其遺產於
    清償債權，並交付遺贈物後，如有賸餘，歸屬國庫。又繼承
    人有無不明而不能依民法第1177條選定遺產管理人時，得由
    利害關係人聲請法院選任之。民法第1176條第6項、第1177
    條、第1185條及第1178條第2項分別定有明文。
二、本件相對人於原審聲請意旨略以：被繼承人張威德（男，72
    年12月27日生，身分證統一編號：Ｚ000000000號）前向相對
    人借款，並提供其所有坐落台南市○○區○○路2段173巷12
    號之不動產設定最高限額抵押權新台幣（下同）192萬元予
    相對人，惟被繼承人嗣後未依約繳納本息，又被繼承人於95
    年9月25日死亡，被繼承人之法定繼承人均已拋棄繼承，迄
    今亦無親屬會議為其選定遺產管理人，致影響相對人債權之
    行使，故聲請選任被繼承人張威德之遺產管理人等語。
三、原審裁定以：
  （一）相對人上開主張，業據提出被繼承人之除戶謄本及繼承
        系統表、本院95年度繼字第2070號拋棄繼承相關資料影
        本、借據影本為證，堪認屬實。次查被繼承人之繼承人
        均已聲明拋棄繼承權，而相對人為被繼承人之債權人暨
        抵押權人，其以利害關係人身分聲請選任被繼承人之遺
        產管理人，自屬合法，應予准許。
  （二）按公示催告期限屆滿，無繼承人承認繼承時，其遺產於
        清償債權，並交付遺贈物後，如有剩餘，歸屬國庫，又
        按非公用國有財產以財政部國有財產局為管理機關。民
        法第1185條、國有財產法第12條分別定有明文。查本件
        被繼承人張威德之繼承人均已拋棄繼承權，復以書面表
        示無意願擔任被繼承人之遺產管理人，足見渠等對被繼
        承人遺產之處置已漠不關心，而被繼承人之遺產，倘無
        人承認繼承時，於清償債權，交付遺贈物後，將歸屬國
        庫，故為使遺產之處置順利進行，並考量遺產管理之專
        業性與公平性，本院認選任財政部國有財產局台灣南區
        辦事處台南分處為被繼承人張威德之遺產管理人為適當
        。
四、抗告意旨略以：
  （一）查原審96年度財管字第124號民事裁定，據相對人陳稱
        被繼承人張威德生前以其所有之台南市○○區○○路2
        段173巷12號不動產向相對人設定最高限額抵押權192萬
        元抵押借款，詎料被繼承人張威德未依約繳納本息，因
        被繼承人張威德於95年9月25日死亡，且其繼承人皆已
        依法聲明拋棄繼承，迄今亦無親屬會議為其選任遺產管
        理人，相對人為免無法行使債權而影響權益，故向鈞院
        聲請選任抗告人為被繼承人張威德之遺產管理人，合先
        敘明。
  （二）惟查，本件被繼承人張威德遺留有台南市○○區○○路
        2段173巷12號不動產，繼承人卻均已向鈞院聲明拋棄繼
        承，足徵被繼承人張威德有遺債大於遺產之情形，或另
        有其他債務存在。
  （三）按司法院74年10月15日（74）院台廳一字第05786號函
        示：「嗣後各地方法院受理有關無人承認繼承遺產管理
        事件時... 因此類拋棄繼承事件，多屬遺債大於遺產，
        形同破產，儘量避免選任國有財產局為遺產管理人」，
        而本件如第2項理由所述極可能屬於遺債大於遺產，依
        上開司法院函示應盡量避免選任抗告人為遺產管理人，
        原裁定實有不當自明；另縱其法定繼承人拋棄繼承，並
        非不可擔任遺產管理人，且法亦無禁止之規定，況繼承
        人對被繼承人生前之債權債務關係，以及相關證件取得
        亦較抗告人清楚及容易，雖相對人與被繼承人張威德間
        之債權債務關係，與繼承人並無任何關聯性存在，但就
        適任性方面加以考量，除其最近親屬外，實不作第二人
        想。且被繼承人除對相對人之上揭債務外，是否另有其
        他債權債務關係存在，均需全面予以了解，因抗告人僅
        係國有財產之管理機關，於被繼承人有遺債大於遺產之
        際，選任抗告人為遺產管理人，抗告人恐力有未逮，故
        抗告人認本件應以被繼承人之最近親屬為遺產管理人為
        宜。
  （四）末按，抗告人係國有財產之管理機關，而國庫對於無人
        繼承遺產向有期待權，若被繼承人尚有剩餘遺產得以歸
        屬國庫，則選任抗告人為遺產管理人方有實益；審究本
        件既有遺債大於遺產之虞，若選任抗告人為遺產管理人
        ，則抗告人仍須善盡管理人之責任為其管理遺產、處理
        債務等問題，其間所耗費之人力、時間實難以金錢衡量
        ；且管理期間所需之花費亦由國庫代為墊付，而若結果
        落得其遺產不足以清償，不僅國庫利益受損，更有甚者
        ，導致利用全民資源負擔個人私務支出，無異使公器淪
        為私用，實不符社會公平原則，爰聲請廢棄原裁定等語
        。
五、經查：
  （一）相對人主張之上開事實，業據其提出借據影本、除戶謄
        本影本、繼承系統表、本院95年度繼字第2070號拋棄繼
        承相關資料影本附於原審卷可稽，並經本院依職權調閱
        上開拋棄繼承案卷查核屬實，則揆諸前開說明，相對人
        以其為利害關係人聲請選任被繼承人張威德之遺產管理
        人，自屬有據。
  （二）又抗告人所指上開司法院函示，僅謂儘量避免選任抗告
        人為遺產管理人，非謂不得選任其為遺產管理人，且該
        函示對於法院亦無拘束力；另被繼承人生前之債權債務
        關係及有關產權證明文件，抗告人得依其他方式獲悉或
        取得，有關之印鑑，抗告人亦得依舉證責任分配方式辨
        識其真偽，於其管理遺產上並無困難，而上開文件資料
        其最近親屬未必最為知悉，且本件繼承人均拋棄繼承，
        已無利害關係，如選定其等擔任遺產管理人，難期其將
        來執行職務能克盡職守，是為期公正，實不宜選任其等
        為遺產管理人，是抗告意旨以：繼承人對被繼承人生前
        之債權債務關係，以及相關證件取得亦較抗告人清楚及
        容易，雖相對人與被繼承人張威德間之債權債務關係，
        與繼承人並無任何關聯性存在，但就適任性方面加以考
        量，除其最近親屬外，實不作第二人想云云，自無可採
        。
  （三）再者，被繼承人之遺產，於遺產管理人完成清償債權並
        交付遺贈物等清算程序前，是否有賸餘，無從知悉。而
        依上述說明，各順序之繼承人均拋棄繼承者，其剩餘財
        產歸屬國庫，而抗告人為國庫之綜理機關，為國有財產
        法第9條第2項所明定，其備有財產管理之專才，雖其經
        費支出屬國家資源，但保護無人繼承財產之債權人之權
        利，亦屬政府之義務，於遺產管理指定之實際運作，仍
        認選任國有財產局為遺產管理人較為妥適。是抗告意旨
        以：本件既有遺債大於遺產之虞，若選任抗告人為遺產
        管理人，則抗告人仍須善盡管理人之責任為其管理遺產
        、處理債務等問題，其間所耗費之人力、時間實難以金
        錢衡量；且管理期間所需之花費亦由國庫代為墊付，而
        若結果落得其遺產不足以清償，不僅國庫利益受損，更
        有甚者，導致利用全民資源負擔個人私務支出，無異使
        公器淪為私用，實不符社會公平原則云云，亦無可採。
  （四）綜上所述，原審據此指定抗告人為被繼承人張威德之遺
        產管理人，經核並無不合，抗告意旨復未述明原裁定選
        任其為被繼承人張威德之遺產管理人有何違法或其他不
        當之處，則其提起抗告，聲明廢棄原裁定，非有理由。
六、據上論結，本件抗告為無理由，爰依非訟事件法第21條第2
    項、第24條第1項、第46條，民事訴訟法第495條之1第1項、
    第449條第1項、第95條、第78條，裁定如主文。
中    華    民    國    97    年    2     月    25    日
                 家事法庭審判長法  官  鍾宗霖
                               法  官  林富郎
                               法  官  林育幟
上為正本係照原本作成。
如不服本裁定，僅得於收受本裁定正本送達後10日內以適用法規
顯有錯誤為理由，向本院提出再抗告狀（須附繕本一份及繳納再
抗告裁判費新台幣1000元），並經本院許可後始可再抗告。
中    華    民    國    97    年    2     月    25    日
                               書記官  黃坤義


司法院資訊處製作；財團法人民間司法改革基金會備份。
